【裁判字號】    98,消債清,109
【裁判日期】    980908
【裁判案由】    聲請清算程序
【裁判全文】
臺灣高雄地方法院民事裁定           98年度消債清字第109號
聲  請  人
即  債務人  甲○○
上列當事人因消費者債務清理事件聲請清算，本院裁定如下：
    主  文
聲請駁回。
聲請費用由聲請人負擔。
    理  由
一、本件聲請意旨略以：聲請人即債務人（下稱聲請人）現積欠
    台北富邦商業銀行股份有限公司（下稱台北富邦銀行）等金
    融機構債務共計新臺幣（下同）2,350,000 元，曾於民國95
    年8 月間與當時最大債權銀行即台北富邦銀行就當時欠款金
    額2,923,552 元達成分期還款協議，同意自95年9月起，分
    120 期，利率0%，每月繳納24,363元方式償還；嗣於96年6
    月起變更為112 期，利率0%，每月償還24,758元；復於97年
    8 月起變更為180 期，利率0%，每月償還13,059元。然聲請
    多年來一直找不到可正常上班的工作，並無固定收入，尚須
    扶養3 名未成年子女，全家生計端賴配偶工作收入維持，又
    因次女患有輕度智障，聲請人須花更多心力照顧，直至97年
    9 月間因次女已上國小5 年級，經多次與次女之導師溝通次
    女狀況，聲請人認為應可做個小生意賺取家用，比較容易掌
    控時間，然承租之店面卻遭人檢舉，因而無法營業，至此聲
    請人之經濟狀況惡化，僅餘存放於聯邦銀行之定期存款230,
    000 元，故僅繳納協商款項至97年12月止，嗣後即不得已毀
    諾，實有不可歸責於己致履行原協商條件有重大困難之情事
    ，爰聲請准予裁定清算等語。
二、按「聲請更生或清算不合程式或不備其他要件者，法院應以
    裁定駁回之」、「債務人與金融機構協商成立者，不得聲請
    更生或清算。但因不可歸責於己之事由，致履行顯有重大困
    難者，不在此限」、「本條例施行前，債務人依金融主管機
    關協調成立之中華民國銀行公會會員辦理消費金融案件無擔
    保債務協商機制與金融機構成立之協商，準用前項之規定」
    ，消費者債務清理條例第8 條前段、第151 條第5 項、第6
    項分別定有明文。是債務清償方案成立後，應由債務人按其
    條件履行，如因事後發生情事變更，在清償期間收入或收益
    不如預期，致該方案履行困難甚或履行不能，因不可歸責於
    己，始能准許債務人聲請更生或清算，以避免債務人任意毀
    諾已成立之協商，濫用更生或清算之裁判上債務清理程序。
    從而，所謂「不可歸責於己之事由」，應係指客觀上聲請人
    之支出增多，或收入、收益減少，非其成立協商時所能預期
    ，諸如物價上漲而成本增加、家屬患病等以致支出增加，或
    因病無法工作、僱佣之公司倒閉或裁員、失業、減薪等以致
    收入減少等情形，始足當之。
三、經查：
(一)聲請人截至98年8 月13日止積欠台北富邦銀行等金融機構共
    計2,333,403 元，曾於95年8 月間與當時最大債權銀行即台
    北富邦銀行就當時欠款金額2,923,552 元達成分期還款協議
    ，同意自95年9 月起，分120 期，利率0%，每月繳納24,363
    元方式償還；嗣於96年6 月起變更為112 期，利率0% ， 每
    月償還24,758元；復於97年8 月起變更為180 期，利率0%，
    每月償還13,059元，聲請人並依約繳納至97月12月止，嗣後
    即未繼續繳納而毀諾，有卷附債權人清冊、當事人綜合信用
    報告- 債務清理條例前置協商專用債權人清冊、協議書、無
    擔保債務還款計畫、95年度銀行公會債務協商機制增補約據
    、台北富邦銀行陳報狀可憑（見本院卷第7 頁至第11頁、第
    25頁至第32頁、第241 頁至第244 頁、第257 頁至第258 頁
    ），堪予認定。
(二)查聲請人97年度收入為40,830元，名下登記財產有5,000 元
    之投資，另聲請人配偶乙○○97年度收入為553,163 元，名
    下登記財產有汽車1 輛及10,000元之投資，此有渠等之97年
    度稅務電子閘門財產所得調件明細表在卷可憑（見本院卷第
    155 頁至第156 頁），換算聲請人及其配偶乙○○97年度每
    月平均收入為3,403 元及46,097元（元以下均4 捨5 入），
    又因聲請人次女為輕度智障，每月領有殘障補助3,000 元，
    亦提出存摺影本為憑（見本院卷第116 頁），準此，聲請人
    全家97年度平均每月收入合計為52,500元，即堪認定。又聲
    請人在收入不穩且所得微薄之情況下，仍自95年8 月間繳納
    協商款項至97年12月止，堪認聲請人係以全家收入支應生活
    開銷及繳納協商款項，是本件評估聲請人97年度之還款能力
    即應以每月52,500元為準。
(三)查聲請人陳報全家每月支出除34,334元（含乙○○膳食費5,
    100 元、聲請人膳食費5,100 元、長女扶養費6,601 元、次
    女扶養費4,310 元、三女扶養費5,132 元、保險費6,454 元
    、汽車燃料稅400 元、水電費1,237 元，見本院卷第6 頁、
    第78頁至第80頁），惟其中保險費支出部分，係屬商業保險
    性質，非如社會保險具有強制性，應屬個人投資理財之規劃
    ，聲請人既已負債，自不得將此費用列為必要支出，始符誠
    信，則扣除保險費後，聲請人全家每月支出為27,880元，尚
    無奢侈浪費情事，堪認屬合理必要支出。
(四)承上，聲請人97年度全家平均月收入為52,500元，扣除全家
    必要支出後，尚餘18,166元，顯見聲請人依約繳納月付協商
    款13,059元，並無任何困難可言，聲請人又未陳報98年1 月
    間聲請人全家經濟狀況有何顯著變化，則聲請人竟於98年1
    月起即行毀諾，客觀上已難認聲請人有何不可歸責事由致其
    履行協商有重大困難之情。再者，聲請人於98年1 月悔諾當
    時，聯邦銀行尚有230,000 元之定存，且經扣除聯邦銀行債
    權後，尚有8 萬餘元餘項，顯見聲請人於98年1 月間並非毫
    無財產可供償債，此有聯邦銀行98年8 月20日民事陳報狀（
    見本院卷第232 頁至第235 頁）；又參以聲請人於97年6 月
    間將名下位於高雄縣梓官鄉○○路330 巷15號房屋出售與丙
    ○○，所得買賣價金4,600,000 元清償該房地積欠星展銀行
    房屋貸款3,186,500 元，尚有1,413,500 元餘款，此有星展
    銀行98年8 月18日陳報狀附卷可稽（見本院卷第190 頁至第
    194 頁），然聲請人竟自承以價金餘款繳納保險複效費150,
    000 元、償還私人借款1,145,000 元（丁○○50,000元、戊
    ○○、己○○各30,000元、庚○○45,000元、母親友人13
    0,00 0元、辛○○360,000 元、壬○○500,000 元，見本院
    卷第246 頁至第247 頁），而將每月僅須繳納13,059元之債
    務協議棄之不顧，則聲請人逕於98年1 月間毀諾，實屬可歸
    責於聲請人之事由甚明。
四、綜上所述，本件聲請人前已與金融機構協商成立，既無法立
    證證明其確於與金融機構達成前揭協商後，有何不可歸責於
    己之事由，且依原協商條件履行亦非顯有重大困難，其聲請
    清算自屬要件不備，又屬無從補正，依首揭條文之意旨，自
    應予以駁回。
五、依消費者債務清理條例第11條第1 項、第8 條前段、第15條
    ，民事訴訟法第78條，裁定如主文。
中    華    民    國    98    年    9     月    8     日
              民事第六庭    法      官  林書慧
上為正本係照原本作成。
如不服本裁定，應於裁定送達後10日內，以書狀向本院提出抗告
，並繳納抗告費新臺幣1千元。
中    華    民    國    98    年    9     月    8      日
                            書  記  官  莊豐源


司法院資訊處製作；財團法人民間司法改革基金會備份。
